【裁判字號】    99,家抗,7
【裁判日期】    990128
【裁判案由】    聲明繼承
【裁判全文】
臺灣臺南地方法院民事裁定               99年度家抗字第7號
抗  告  人  甲○○
                    149號
            丙○○
                    293號
共同代理人  丁  ○
上列抗告人因聲明繼承事件，對於中華民國98年12月17日本院98
年度司聲繼字第20號裁定提起抗告，本院裁定如下：
    主    文
抗告駁回。
抗告程序費用新臺幣壹仟元由抗告人負擔。
    理    由
一、按臺灣地區人民與大陸地區人民間之民事事件，除本條例另
    有規定外，適用臺灣地區之法律；又大陸地區人民繼承臺灣
    地區人民之遺產，應於繼承開始起三年內以書面向被繼承人
    住所地之法院為繼承之表示；逾期視為拋棄其繼承權，臺灣
    地區與大陸地區人民關係條例第41條第1項、第66條第1項定
    有明文。復按遺產繼承人，除配偶外，依左列順序定之：(一)
    直系血親卑親屬。(二)父母。(三)兄弟姊妹。(四)祖父母，我國民
    法第1138條亦定有明文。
二、本件抗告人在原審聲請意旨略以：被繼承人乙○○（男，民
    國○○年○月○○日生，身分證統一編號：Ｚ000000000號，生前
    最後住所：臺南縣七股鄉三股村7鄰三股147號）於94年10月
    31日死亡，被繼承人死亡後在臺灣地區留有遺產。抗告人甲○○、丙○○為被繼承人乙○○之弟弟，居住在大陸地區山
    東省曹縣梁堤頭鎮梁西行政村梁西村149號、293號，依法對
    於被繼承人乙○○在台灣地區之遺產有繼承權，為此爰向鈞
    院為聲明繼承之意思表示等語。
三、原審裁定略以：被繼承人乙○○於94年10月31日死亡，聲明
    人至遲應於97年10月30日以前為繼承之表示。惟其遲至98年
    12月10日始聲明繼承，顯逾3年之期限，其聲明於法不合，
    應予駁回等語。
四、抗告人抗告意旨略以：
  （一）被繼承人乙○○於94年10月31日死亡，抗告人為被繼承
        人乙○○之弟弟，前已於95年8月16日向鈞院聲明繼承
        被繼承人乙○○之遺產，經鈞院以南院慧家家南院慧95
        聲繼家字第49號函通知准予備查在案，與臺灣地區與大
        陸地區人民關係條例第66條第1項所規定並無不合。
  （二）又在被繼承人乙○○死亡滿三年之前三天，行政院國軍
        退除役官兵輔導委員會佳里榮譽國民之家（下稱佳里榮
        家）以97年10月27日佳字第0970003310號函通知抗告人
        之代理人丁○先生：「……故高君遺產繼承，經本家查
        核須予補正……」等語，抗告人之代理人丁○先生收到
        上開通知後，隨即將書函用掛號信轉寄山東省曹縣梁堤
        頭鎮梁西行政村梁西村239號即抗告人丙○○之住處。
        之後更以電話說明有關佳里榮家所要求補正之問題：
        一抗告人丙○○因不認識字，故很多聲請表件均是請他
          人代填，當時只想到抗告人與被繼承人丙○○間之親
          屬關係，而忘了將已故之父母高清其、高孫氏登錄於
          親屬關係公證書內。
        二又抗告人之父母確實只有生育被繼承人乙○○及抗告
          人甲○○、丙○○等三名兒子，是被繼承人乙○○並
          無姊妹，抗告人猜想佳里榮家對於親屬關係公證書中
          未載妹妹一事提出疑問，恐是因為被繼承人乙○○之
          弟弟即抗告人甲○○姓名中有個「珍」字，因此經常
          被誤認為女性。而實際上因大陸地區於西元1995年前
          後發生很嚴重的天災，造成極大的饑荒，當時所見慘
          況到處都是餓死之人，抗告人甲○○為了生存，逃離
          家鄉十餘年，音訊全無。家人雖不斷設法尋找抗告人
          甲○○，惟均無結果，是故抗告人丙○○於95年向鈞
          院聲明繼承時，並未將抗告人甲○○列入親屬關係公
          證書內。
        三抗告人之家鄉山東省曹縣梁堤頭鎮梁西村是個窮鄉僻
          壤、交通不便之地，被繼承人乙○○去世前曾返鄉探
          親，親友們一天連三餐都吃不飽，更不可能買照相機
          與被繼承人乙○○一同拍照留念，於是為了能拍照留
          念，乃行走了三十餘里路，到縣城拍紀念照。嗣後有
          些親友不知被繼承人乙○○已經返回臺灣，還從很遠
          的地方到抗告人住處想看望被繼承人乙○○，得知被
          繼承人乙○○已經返回臺灣，失望之際，要求看一下
          合照及家書，為了不傷及遠道而來之親友情誼，遂將
          合照及家書交給前來之親友看後，帶回交給未能前來
          之親友輪流觀看，以解多年來親友們對被繼承人乙○○思念之情。事過很長一段時間，欲將合照書信取回
          時，經向看過的親友一一詢問，都說不知該些照片、
          家書現在何處。
        四抗告人為遵照佳里榮家97年10月27日補正親屬關係公
          證書之完整，故而提出增錄「家亡父高清其、亡母高
          孫氏、次兄甲○○」年籍姓名之親屬關係公證書，並
          再次向鈞院聲明繼承。
  （三）綜上所述，抗告人甲○○、丙○○確係被繼承人乙○○
        之胞弟，原裁定駁回抗告人繼承被繼承人乙○○之遺產
        之聲明，抗告人心有不服，爰依法提出抗告，請鈞院廢
        棄原裁定，並准備查抗告人繼承之聲明。
五、經查：
  （一）查被繼承人乙○○（男，11年9月16日生，身分證統一
        編號：Ｚ000000000號，生前最後住所：臺南縣七股鄉三
        股村7鄰三股147號）於94年10月31日死亡，其無配偶、
        子女，父母高清其、高孫氏均已死亡，大陸地區人民即
        抗告人甲○○、丙○○均為被繼承人乙○○之弟弟之事
        實，有除戶謄本1件、繼承系統表1件、親屬關係公證書
        1件、委托書1件、委托公證書1件、財團法人海峽交流
        基金會驗證證明2件附於原審卷可稽，堪予認定。
  （二）次查被繼承人乙○○於94年10月31日死亡，抗告人甲○○為被繼承人乙○○之弟弟，依法得於被繼承人乙○○
        死亡時起3年內以書面向被繼承人乙○○住所地之法院
        即本院為繼承之表示，始得繼承被繼承人乙○○在台之
        遺產，是抗告人甲○○至遲應於97年10月31日（原裁定
        誤載為97年10月30日）前向本院為繼承之表示，惟抗告
        人甲○○遲至98年12月10日始向本院聲明繼承，顯已逾
        3年之期限，揆諸前揭規定，抗告人甲○○聲明繼承於
        法不合，原裁定因此駁回抗告人甲○○聲明繼承之表示
        ，於法有據，應予維持。
  （三）又抗告人丙○○前曾於95年8月16日向本院聲明繼承被
        繼承人乙○○之遺產，並經本院以95年度聲繼字第49號
        准予備查在案之事實，業據抗告人提出本院95年8月21
        日南院慧家家南院慧95聲繼家字第49號通知1件為證，
        堪信為真實，從而抗告人丙○○前既已於95年間向本院
        聲明繼承被繼承人乙○○之遺產，經本院准予備查在案
        ，則抗告人丙○○於98年12月10日再度向本院聲明繼承
        被繼承人乙○○之遺產，即無必要，應予駁回。
  （四）至佳里榮家發函請抗告人丙○○說明或補提出相關資料
        等事項，均非本院業務範圍，抗告人丙○○應依佳里榮
        家之指示向佳里榮家說明並辦理補正手續，附此敘明。
六、據上論結，本件抗告為無理由，依非訟事件法第21條第1項
    前段、第24條第1項、第46條，民事訴訟法第495條之1第1項
    、第449條第1項，裁定如主文。
中    華    民    國    99    年    1     月    28    日
                  家事法庭  審判長法  官  李杭倫
                                  法  官  楊佳祥
                                  法  官  葉惠玲
以上正本係照原本作成。
如不服本裁定，僅得於收受本裁定正本送達後10日內，以適用法
規顯有錯誤為理由，向本院提出再抗告狀（須附繕本一份及繳納
再抗告裁判費新台幣1,000元）。
中    華    民    國    99    年    1     月    28    日
                                  書記官  謝麗首


司法院資訊處製作；財團法人民間司法改革基金會備份。
